臺灣彰化地方法院民事判決　　　　　　　　　　　　　九十三年度簡上字第五五號
　　上　訴　人　丙○○
　　　　　　　　乙○○
　　被上訴人　　台祐五金工具有限有司
　　法定代理人　甲○○
　　訴訟代理人　李淵源律師
右當事人間請求確認本票債權不存在事件，上訴人不服中華民國九十三年三月二十三
日本院彰化簡易庭所為之第一審判決 (九十二年度彰簡字第三一四號)，提起上訴，
本院於九十三年八月三日言詞辯論終結，判決如左：
    主      文
原判決駁回上訴人後項訴訟及訴訟費用裁判部分均廢棄。
右廢棄部分，確認被上訴人持有上訴人於民國八十九年五月三日共同簽發、到期日民
國九十二年五月一日、票號ＴＨ三０七０五一號、面額新台幣參佰陸拾萬元之本票壹
紙，其中逾新台幣參拾萬元及自民國九十二年五月一日起至清償日止，按年息百分之
六計算之利息債權均不存在。
其餘上訴駁回。
第一審訴訟費用除確定部分外，及第二審訴訟費用由上訴人連帶負擔四分之一，餘由
被上訴人負擔。
    事實及理由
一、本件上訴人在原審起訴主張上訴人丙○○ (原名楊文智)於民國 (下同)八十九年
    五月八日邀同保證人即上訴人乙○○與被上訴人簽訂代工合作契約，約定由上訴
    人丙○○承包有關虎鉗及夾具類產品之生產，該契約有效期間為七年 (八十九年
    五月八日至九十六年五月七日)，並由上訴人二人共同簽發發票日八十九年五月
    三日、到期日九十二年五月一日、票號ＴＨ三０七０五一號、面額新台幣 (下同
    ) 三百六十萬元之本票乙紙 (下稱系爭本票)交付被上訴人收執，以擔保上訴人
    履行代工合作契約之約定。上訴人丙○○自簽約後均依約履行，並未違約，而被
    上訴人屢次拖延付款，且交付工作量不如預期，收入不足以維生，上訴人丙○○
    不得已於八十九年八月十四日為解除契約之意思表示，詎被上訴人無視代工合作
    契約之約定，竟擅自持系爭本票分別向鈞院就上訴人丙○○部分、及臺灣南投地
    方法院就上訴人乙○○部分聲請本票裁定准許強制執行，並經准許在案。上訴人
    認為上開代工合作契約屬僱傭與承攬之混合契約，被上訴人強制上訴人丙○○履
    行該契約，並簽發系爭本票，乃違反勞動基準法之強制禁止規定，應為無效，且
    系爭本票係擔保債務履行而簽發，屬預定損害賠償總額之違約金性質，被上訴人
    既未表示有何損害及提出證明，即難認其就系爭本票之債權存在，縱令被上訴人
    受有損害，亦屬輕微，難認與系爭本票之金額相當。另上訴人乙○○僅為一般保
    證人，並非連帶保證人，故上訴人乙○○得於被上訴人就上訴人丙○○之財產強
    制執行無效果前拒絕清償，爰訴請確認被上訴人執有系爭本票之本金債權三百六
    十萬元及自九十二年五月一日起至清償日止，按年息百分之六計算之利息債權均
    不存在等情。嗣原審判決除確認被上訴人就系爭本票之本金債權逾一百二十萬元
    及自九十二年五月一日起至清償日止，按年息百分之六計算之利息債權不存在外
    ，駁回上訴人二人其餘之請求，上訴人二人復就原審判決敗訴部分提起上訴，並
    聲明：(一)原審判決不利於上訴人部分廢棄，(二)右廢棄部分，被上訴人持有系
    爭本票，其中本金債權一百二十萬元及自九十二年五月一日起至清償日止按年息
    百分之六計算之利息債權不存在。
二、被上訴人則以上訴人丙○○自簽約日起從未如期交貨，被上訴人曾於八十九年七
    月十日簽發訂貨單，載明交貨日期、規格、品名及數量，並經上訴人丙○○簽名
    確認，但上訴人丙○○仍未如期交貨，被上訴人曾寄發存證信函催告，上訴人丙
    ○○始於八十九年八月十四日書具聲明書─自承因個人關係致無法履行契約，足
    見上訴人丙○○確有違反代工合作契約之約定，而依該契約第十二條約定，上訴
    人丙○○自應給付系爭本票金額之違約金，另上訴人乙○○為連帶保證人，亦應
    負連帶責任。另被上訴人認為上開代工合作契約之性質屬承攬契約，上訴人丙○
    ○須將被上訴人交付之五金零件加工至成品，始得請求報酬，而系爭產品共有三
    十七個製程，上訴人丙○○不事生產，僅製作其中數個製程，收入當然不多，且
    被上訴人否認有遲延付款之情事，上訴人丙○○片面解除代工合作契約即為不合
    法。再系爭本票債權既屬損害賠償總額預定之違約金，祇要上訴人有債務不履行
    之情事發生，被上訴人自毋庸舉證所受損害金額，即得依約定之違約金請求上訴
    人支付，且被上訴人之產品具有競爭性，上訴人丙○○突然解除契約，使被上訴
    人措手不及，無法供應市場需求，造成客戶流失，損失無法估算，上訴人丙○○
    若能履行契約，可預見被上訴人獲利甚大，故上開約定違約金之數額並未過高，
    即無核減之必要等語置辯。原審法院審理結果判准確認被上訴人就系爭本票之本
    金債權逾一百二十萬元，及自九十二年五月一日起至清償日止按年息百分之六計
    算之利息債權不存在外，駁回上訴人二人其餘之請求，被上訴人就其敗訴部分並
    未聲明不服，已告確定。嗣上訴人二人不服原審判決敗訴部分，提起上訴，被上
    訴人則聲明駁回上訴人二人之上訴。
三、兩造不爭執之事項：
  (一)系爭本票、代工合作契約、房屋租賃契約書及機械租賃契約書之簽名及印文均
      為真正。
  (二)本院九十二年度票字第一三六三號本票裁定及臺灣南投地方法院九十二年度票
      字第四二一號本票裁定均為真正。
  (三)被上訴人提出八十九年七月十日訂貨單、八十九年七月二十九日臺灣中區郵政
      管理局第二十支局第六一九號存證信函及上訴人丙○○八十九年八月十四日聲
      明書均為真正。
四、得心證之理由：
    兩造就本件訴訟之爭點經協議整理共有：代工合作契約之性質為何？系爭契約有
    無違反誠信原則？上訴人乙○○就系爭契約應負連帶保證責任或普通保證責任？
    約定違約金之數額是否過高？茲分別說明如次：
  (一)上訴人雖主張兩造間代工合作契約之性質為偏重於僱傭之僱傭與承攬之混合契
      約云云，然為被上訴人所否認，並抗辯稱該代工合作契約之性質應為承攬契約
      等語。經查：按「稱承攬者，謂當事人約定，一方為他方完成一定之工作，他
      方俟工作完成，給付報酬之契約」，「稱僱傭者，謂當事人約定，一方於一定
      或不定之期限內為他方服勞務，他方給付報酬之契約」，民法第四百九十條第
      一項及第四百八十二條分別定有明文，而承攬之精神乃在「完成一定之工作」
      ，僱傭之目的在於「服勞務」，故兩造間代工合作契約之性質究屬僱傭、或承
      攬、或兩者兼具之混合契約，自應以該契約之文字真意為判斷基礎，從而：
  １、依該契約第一條約定「乙方 (即上訴人丙○○，下同)『承包』甲方 (即被上
      訴人，下同)之虎鉗及夾具類產品之加工生產至成品，並限租甲方工廠內代工
      。乙方須負責加工用治具及機械加工、組立、噴漆、包裝等，電費由乙方負擔
      ，工廠租約另訂」，第二條約定「乙方須依甲方提供之圖片尺寸或樣品加工製
      造」，第五條約定「為確保乙方利益，已委託乙方生產之同型式且同規格產品
      ，甲方不得再委託他廠生產」，第六條約定「對於承包生產之產品品質如有瑕
      疪，或逾期交貨，經甲方提出後，乙方須立即改善」，第七條約定「加工費用
      之計算標準，如附件一、二、三、四所示。代工用之機械、車刀、鑽頭、螺絲
      攻等消耗品由乙方自理」，第九條約定「每月二十二日為月結帳日，乙方須將
      請款明細表、發票、材料庫存表、成品庫存表等一併於該月底前送達甲方」等
      ，足見系爭代工合作契約之精神在於上訴人丙○○須完成一定之工作後，始得
      向被上訴人請求給付報酬，上訴人丙○○對被上訴人而言，僅屬下游之代工業
      者，並非受僱於被上訴人，否則上訴人丙○○若僅為被上訴人提供勞務之給付
      ，豈有自行給付租金租用工廠生產、負擔電費及器具消耗品、簽發發票向被上
      訴人請款及約定被上訴人不得再委託他廠生產之理？故系爭代工合作契約之性
      質應為承攬契約甚明。至上訴人丙○○固以該契約第四條 (甲方須輔導提供乙
      方有關加工之專業技術及治具設計技術，並為契約期滿或解除後五年競業禁止
      之約定)、第二條 (內容同上)等約定認為該契約兼具有僱傭契約之性質云云，
      然上開約定係被上訴人考量上訴人丙○○並非該類產品之從業人員，為使上訴
      人丙○○瞭解該類產品之相關技術及保護其所謂之「專業技術」而設，與僱傭
      契約之提供勞務獲取報酬之情形有別，上訴人丙○○此部分之主張尚無可採。
  ２、上訴人丙○○又主張系爭代工合作契約已於八十九年間解除，而定作人對承攬
      人依民法第五百零一條及五百十四條第一項規定之各項損害賠償請求權均已罹
      於一年短期時效，故系爭本票原因關係已消滅，本票債權自不存在云云，已為
      被上訴人所否認，而依該契約第十條約定「本契約有效期間為七年，非經雙方
      書面同意，任何一方不得片面終止或解除契約」，另依民法債編第二章第八節
      承攬之相關規定，僅定作人違反協力義務時，承攬人得解除契約 (參見民法第
      五百零七條第二項規定)，其餘之契約解除權利之發動者均在於定作人，故上
      訴人丙○○於八十九年八月十四日寄發聲明書解除契約之理由既為「因本人個
      人關係致一直無法履行所訂之契約」、「至於賠償貴公司部分另行協商」，上
      訴人丙○○之解除契約意思表示顯然違背該契約第十條之約定及前開民法之相
      關規定，其片面解除該代工合作契約應不生效力。況被上訴人自上訴人丙○○
      片面解除契約迄今，僅於九十二年五月間持系爭本票對上訴人二人行使違約金
      請求權，並未對上訴人二人主張定作人之其他權利，而我國民法之消滅時效制
      度係採抗辯權發生主義，即債務人受債權人請求履行債務時，得以已逾請求權
      時效期間為由拒絕給付，但債權人之債權並不因此消滅，故被上訴人既從未依
      民法債編承攬之相關規定對上訴人丙○○主張定作人權利，上訴人丙○○之消
      滅時效抗辯權尚無從發生，從而上訴人丙○○此部分之主張即嫌無憑。
  (二)按所謂誠實信用之原則，係在具體的權利義務之關係，依正義公平之方法，確
      定並實現權利之內容，避免當事人間犧牲他方利益以圖利自己，自應以權利人
      及義務人雙方利益為衡量依據，並應考察權利義務之社會上作用，於具體事實
      妥善運用之方法 (參見最高法院八十六年度台再字第六四號判決意旨)。本件
      上訴人主張系爭代工合作契約違反誠信原則，無非係以契約中僅約定上訴人須
      向被上訴人租用廠房及機器設備，並支付租金，但並未約定被上訴人每月應交
      付之工作量，使上訴人得以維持運作，對上訴人顯失公平，且上訴人自八十九
      年五月八日簽約起至同年八月底，僅領取一萬四千零十一元，扣除房屋租金一
      萬元，實領四千零十元云云，然為被上訴人所否認，而依被上訴人在原審提出
      ，並為上訴人丙○○簽名確認及不爭執之八十九年七月十日訂貨單、八十九年
      七月二十九日臺灣中區郵政管理局第二十支局第六一九號存證信函及上訴人丙
      ○○八十九年八月十四日聲明書等資料可知，被上訴人於上開期間並非未交付
      工作予上訴人丙○○承作，實際上係上訴人丙○○無故未如期交貨而發生違約
      情事，並片面聲明解除契約，從而該契約內容縱未明文約定每月應交付承作之
      工作量，但實質上既有交付工作之事實，即難據此認該契約內容違反誠信原則
      甚明。至上訴人復主張被上訴人利用上訴人年少無知、無社會經驗及急於求職
      心態，故意約定高額違約金，使受僱者無法繼續受僱時，牟取高額違約金之暴
      利，系爭契約有失公平云云，惟依該契約第十二條約定「本契約簽訂日，乙方
      須提付三百六十萬元本票交付甲方作為履行契約之擔保。甲乙雙方均不得違反
      上列所訂任一條契約規定，乙方如有違者，除須兌現該本票金額給甲方，並須
      再付一百四十萬元給甲方作為違約金，並賠償甲方一切損失。如甲方違約，須
      付五百萬元給乙方作為違約金」等語，兩造間若有違約時，各應支付之違約金
      均為五百萬元，在客觀上即無顯失公平之情形可言。況上訴人與被上訴人簽訂
      系爭代工合作契約時，原應斟酌自身經驗及資力後再行決定是否簽約，豈有在
      簽約及自己違約後始主張該契約內容顯失公平之理？從而上訴人主張系爭代工
      合作契約內容違反誠信原則云云，委無可取。
  (三)上訴人乙○○主張其在系爭代工合作契約之保證責任應為一般保證責任，並非
      連帶保證責任，此從該契約之「連帶」二字已經刪除可知，另該契約具有僱傭
      契約之性質，其保證責任應適用人事保證之規定，即被上訴人應先向上訴人丙
      ○○求償外，依民法第七百五十六條之二規定，賠償金額以賠償事故發生時，
      受僱人當年可得報酬之總額為限云云，雖為被上訴人所否認，並抗辯稱該契約
      之「連帶」二字係不小心劃掉云云，然上訴人在原審起訴請求確認被上訴人就
      系爭本票債權不存在，其原因事實係以被上訴人依票據法第一百二十三條規定
      持系爭本票主張票據權利，而上訴人認為系爭本票之原因關係已消滅，票據債
      權不存在為其依據，本院審酌被上訴人既依票據關係行使權利，而上訴人乙○
      ○復為系爭本票之共同發票人，依票據法第五條第二項規定，上訴人乙○○應
      與上訴人丙○○就系爭本票所載文義負連帶責任。上訴人乙○○固以票據原因
      關係之該代工合作契約為論據欲限縮保證責任，惟該代工合作契約既仍有效存
      在，且上訴人丙○○確有債務不履行之違約情事發生，已如前述，則被上訴人
      執系爭本票請求上訴人二人連帶給付違約金  (行使票據權利)，尚無不合。從
      而系爭代工合作契約關於上訴人乙○○保證責任之「連帶」二字究竟是有意刪
      除或不小心劃掉，就被上訴人行使權利之票據法律關係而言即非重要，故上訴
      人乙○○就被上訴人請求給付違約金乙事仍應與上訴人丙○○負連帶清償責任
      ，乃屬當然。上訴人乙○○此部分之主張亦乏依據。
  (四)次按約定之違約金額過高者，法院得減至相當之數額，民法第二百五十二條設
      有規定。又當事人約定之違約金是否過高，須依一般客觀事實，社會經濟狀況
      ，當事人所受損害情形及債務人如能依約履行時，債權人可享受之一切利益為
      衡量標準，而債務人已為一部履行者，亦得比照債權人所受利益減少其數額，
      倘違約金係屬損害賠償總額預定之性質者，尤應衡酌債權人實際上所受之積極
      損害及消極損害，以決定其約定之違約金是否過高 (參見最高法院四十九年台
      上字第八０七號判例及八十八年度台上字第一九六八號判決等意旨) 。本件依
      兩造簽訂系爭代工合作契約第十二條約定任何一方如有違約情事應支付違約金
      五百萬元，該違約金屬損害賠償總額預定之性質，而上訴人發生債務不履行之
      違約情事後，被上訴人僅就其中三百六十萬元即系爭本票部分行使權利各情，
      已為兩造一致不爭執，上訴人主張被上訴人交付工作期間僅於八十九年五月至
      同年八月而已，實際受領報酬為四千零十一元，而被上訴人所謂營業額衰退純
      屬商業因素所致，與上訴人是否履行契約無關，且被上訴人交付之工作不具專
      門性、技術性，即使上訴人不履行契約，被上訴人所受損害亦屬有限，該契約
      約定之違約金顯然過高，自有核減之必要等情，雖為被上訴人所否認，並抗辯
      稱：依兩造不爭執之營利事業所得稅結算申報書記載，其中簽訂代工合作契約
      之八十九年度營業淨利為二十三萬五千二百五十七元，較八十七、八十八年度
      有長足進步，因上訴人丙○○片面解除契約停止供貨，使被上訴人應變不及，
      無法及時覓得並訓練代替人手，致九十、九十一年度之營業淨利大幅減少，依
      該二年度與八十九年度之營業淨利差額計算結果，每年平均營業淨利損失約十
      三萬五千零七十四元，故原審判決審酌被上訴人於七年契約期間所受之平均營
      業淨利損失總額、另行支付招募暨專業技術輔導新代工合作對象之費用等損害
      ，將兩造約定之違約金減為一百二十萬元，即無不當，應無再減少之餘地云云
      。本院審酌被上訴人自行提出及財政部臺灣省中區國稅局彰化縣分局提供被上
      訴人於八十七、八十八、八十九、九十、九十一年度之營利事業所得稅結算申
      報書或核定通知書記載各該年度之課稅所得額 (或營業淨利)依序為十八萬六
      千六百六十五元、十八萬零三百五十六元、二十三萬五千五百四十九元、八萬
      七千三百九十元、十一萬三千六百六十七元 (參見原審卷第一０一頁以下) ，
      發現兩造簽訂代工合作契約之八十九年度營業淨利固較前後二年度之營業淨利
      為高，被上訴人據此認為九十、九十一年度之營業淨利遽減，係因上訴人丙○
      ○片面解除契約停止供貨，使被上訴人應變不及，無法及時覓得並訓練代替人
      手所致，惟上訴人丙○○於八十九年度接受被上訴人委託代工之期間僅三個月
      左右，其中六、七月份獲取加工費用總額為二萬六千三百零五元一角，若依被
      上訴人申報營利事業所得稅之營業淨利為百分之六計算，上訴人丙○○之獲利
      金額為一千五百七十八元三角，僅佔被上訴人該年度營業淨利千分之六．七而
      已，如此低微之利潤在客觀上顯然不足以影響被上訴人之獲利，從而被上訴人
      將九十、九十一年度之公司營業淨利遽減之原因歸責於上訴人丙○○之片面解
      除契約行為，即有失公允，不足採信。再被上訴人抗辯稱其委託上訴人代工之
      虎鉗及夾具類產品具有高度專業之技術性、競爭性，上訴人丙○○片面解除契
      約，使其措手不及，無法供應市場需求，造成客戶流失，損失無法估算云云，
      已為上訴人丙○○所否認，而被上訴人委託代工之產品究竟有無特殊技術經驗
      乙事，證人即曾在被上訴人處短期工作之林聖傑亦於九十三年一月九日在原審
      結證稱「我覺得不用，我高中剛畢業，老闆教一教我就會了」等語 (參見原審
      卷第一二七頁)，則被上訴人製造生產之系爭虎鉗及夾具類產品若具有高度專
      業技術性及在市場具有競爭性，何以其於八十七、八十八、八十九、九十、九
      十一年度之全年營業收入總額依序僅三百十一萬一千零七十九元、二百九十六
      萬八千三百十五元、三百九十二萬三千九百五十八元、一百四十五萬六千零二
      十元、一百八十九萬四千二百四十一元，而無法因產品之「高度專業技術性」
      創造不可代替之市場區隔，藉此衝高營業收入？何以將具有「高度專業技術」
      之產品委託毫無相關經驗之新手即上訴人丙○○代工，而不考慮可能因產品瑕
      疪造成公司信譽之負面影響？況被上訴人製造生產之虎鉗及夾具類產品究竟如
      何具有高度專業之技術性、競爭性，且因上訴人丙○○片面解除契約後，其客
      戶流失多少？損失究竟多少？被上訴人在原審及本院就上開有利於己之事實均
      未舉證以實其說，僅泛稱損失無法估計，或毋須就實際所受損害數額舉證云云
      ，尚難遽信被上訴人此部分之抗辯為真。從而本院斟酌前開最高法院判例意旨
      及兩造之社會經濟地位與資力 (上訴人丙○○、乙○○目前受僱他人之每月薪
      資僅二萬三千元、二萬元)等情形，認為兩造間依該代工合作契約第十二條約
      定之違約金數額顯然過高，應予酌減為三十萬元，始為適當。
五、綜上所述，兩造間系爭代工合作契約之性質應為承攬契約，而上訴人在契約有效
    期間既有債務不履行之違約情事發生，被上訴人持系爭本票行使權利而請求上訴
    人連帶給付違約金，自屬有據，惟被上訴人製造生產之虎鉗及夾具類產品並無證
    據證明具有高度專業技術性及市場競爭性，且上訴人實際接受被上訴人委託代工
    期間僅三個月有餘，實質所得報酬金額四千零十一元，若強令上訴人支付系爭本
    票面額三百六十萬元之違約金，即非事理之平，法院自得依當事人之聲請或依職
    權酌減該違約金之數額，以期公允。從而上訴人二人在原審請求確認被上訴人持
    有系爭本票之三百六十萬元本金債權，及自九十二年五月一日起至清償日止按年
    息百分之六計算之利息債權均不存在部分，本院綜合卷內相關證據資料，認為上
    訴人訴請確認被上訴人持有之系爭本票債權，其中本金逾三十萬元及自九十二年
    五月一日起至清償日止按年息百分之六計算之利息債權部分均不存在，洵屬正當
    ，應予准許，逾此部分之請求，則嫌無據，應予駁回。原審法院審理結果雖同認
    系爭本票之約定違約金數額過高，已酌減至「系爭本票債權，其中本金逾一百二
    十萬元及自九十二年五月一日起至清償日止按年息百分之六計算之利息債權均不
    存在」，並駁回上訴人其餘之請求，而為上訴人一部勝訴、一部敗訴之判決，惟
    本院認為原審判決疏未斟酌被上訴人於九十、九十一年度營業淨利銳減之原因是
    否確可全部歸責於上訴人，及被上訴人因上訴人違約之實際所受損害為何，逕以
    上開二年度之營業淨利差額乘以該代工合作契約有效期間七年，再加計被上訴人
    支付招募暨專業技術輔導新代工對象費用，認為上訴人應連帶負擔一百二十萬元
    及法定遲延利息之違約金，遂確認被上訴人持有系爭本票逾一百二十萬元之本金
    及自九十二年五月一日起至清償日止，按年息百分之六計算之利息債權均不存在
    ，其見解尚有未洽。上訴意旨指摘原判決不利於上訴人部分為不當，求予廢棄改
    判，就前開准許部分為有理由，應由本院改判如主文第二項所示，而前開不准部
    分為無理由，亦應由本院駁回上訴人此部分之上訴。
六、又本件事證已臻明確，兩造其餘主張陳述及所提之證據，核與本判決所得心證及
    結果均不生影響，毋庸再予逐一論述，併此敘明。
七、結論：本件上訴人之上訴為一部有理由、一部無理由，並依民事訴訟法第四百三
    十六條之一第三項、第四百四十九條第一項、第四百五十條、第四百六十三條、
    第七十九條、第八十五條第二項，判決如主文。
中　　　華　　　民　　　國　　九十三　　年　　　八　　　月　　十三　　　日
                                    臺灣彰化地方法院民事第一庭
                                        審判長法  官　  羅   培   昌
                                              法　官    蔡   紹   良
                                              法　官　  林   金   灶
右為正本係照原本作成
不得上訴。
中　　　華　　　民　　　國　　九十三　　年　　　八　　　月　　十三　　　日
                                          法院書記官　  莊   何   江
